【裁判字號】    98,台上,2335
【裁判日期】    980430
【裁判案由】    偽造文書
【裁判全文】
最高法院刑事判決            九十八年度台上字第二三三五號
上  訴  人  台灣高等法院檢察署檢察官
被      告  甲○○
                    18弄2號3樓（另案
上列上訴人因被告偽造文書案件，不服台灣高等法院中華民國九
十八年三月五日第二審判決（九十七年度上訴字第五八六五號，
起訴案號：台灣士林地方法院檢察署九十六年度偵字第二四五四
、六八一七號），提起上訴，本院判決如下：
    主  文
原判決撤銷，發回台灣高等法院。
    理  由
本件原判決以公訴意旨略稱：緣廖建凱（業經第一審判刑確定）
係台北縣警察局汐止分局汐止派出所（下稱汐止派出所）警員，
負責協辦該分局對深夜遊蕩少年實施勸（輔）導業務，因廖建凱
怠於執行該項業務而無法交差，竟與被告甲○○共同基於行使公
務員登載不實公文書之犯意聯絡，由廖建凱於民國九十五年十月
間某日，將空白「勸導少年登記表」（下或稱登記表）交予被告
。被告明知廖建凱並未對起訴書附表三（即原判決附表）所示之
王○成等四十名學生（實際人數僅三十六人，合計四十人次，下
稱王○成等四十名學生）實施勸導，竟持上述空白登記表至台北
縣汐止市某網咖店內，交予王○成等四十名學生填寫其內容（指
該登記表上「發現」、「被勸導少年」、「家長或監護人」欄及
背面領回登記表部分）後由被告交予廖建凱，再由廖建凱將勸導
上述學生之不實事項登載於其上，並分別盜蓋該派出所所長林文
隆及陳德倫、張國慶、查理文、鄒至瑄、郭志陽、李文彬、曾庭
偉、廖治維、鄧智仁、黃柏誠、李仁富、梁獻堂、朱子函、陳漢
樑、伍健毓、盧俊良、黃裕霖、顏進財、林軒漢、徐觀海、林彥
樺、陳寶源等二十三名警員之職名章於上述登記表上而持以行使
，足以生損害於上述二十三名警員及警察機關對上述勸導業務執
行及文書管理之正確性等情；因認被告與廖建凱共同涉有刑法第
二百十六條、第二百十三條行使公務員登載不實公文書罪嫌；惟
經審理結果，認為不能證明被告犯罪，因而撤銷第一審科刑之判
決，改為諭知被告無罪；固非無見。
惟查：證據雖已調查，若尚有其他必要部分並未調查，致事實未
臻明瞭者，即與未經調查無異，如遽行判決，仍難謂無應於審判
期日調查之證據而未予調查之違法。本件起訴意旨指被告明知警
員廖建凱並未對王○成等四十名學生實施勸導，竟將廖建凱所交
付之空白「勸導少年登記表」交予上述學生填寫，再交由廖建凱
盜蓋其他警員二十三名之職名章於其上而持以行使等情；認被告
與廖建凱共同涉犯行使公務員不實登載公文書罪嫌。原判決雖以
：廖建凱未落實執行勸導深夜遊蕩少年業務而委託被告執行並囑
咐少年填載上述登記表，固有違背其職責，然此僅係行政怠惰之
不當行為，屬應否受行政懲處之問題；被告係經廖建凱授權執行
上述業務，並確有將空白登記表交由王○成等四十名學生填載，
即非明知不實而為虛偽之登載，至廖建凱事後自行盜蓋其他警員
職名章於該等登記表上，被告並不知情，因認被告所為與公務員
登載不實公文書罪之構成要件不符，而為其無罪之諭知。然上開
「勸導少年登記表」係台北縣警察局依據內政部警政署九十四年
十二月八日警署刑防字第○九四○一五一○七三號函頒「警察機
關防處少年事件規範」所製作，為防止少年偏差行為及保護少年
安全以免誤入歧途，由執行公務之警察人員對於少年不良行為實
施勸（輔）導所製作之公文書，其主要目的在通知受勸（輔）導
少年之家長、法定代理人、就讀學校或在職機構，做為加強管教
、矯正少年性格及改善生活環境，俾使少年身心健全成長，有台
北縣政府警察局九十六年三月八日北縣警督靖二字第○九六○○
二八五○○號函一份附卷可稽（見九十六年度偵字第二四五四號
卷第二十三頁）。足見上述勸（輔）導少年業務，係內政部警政
署以行政命令所規範之警政業務，自應由負責執行該項業務之警
員依規定親自執行，不得私下委託或授權他人代為執行。且觀之
該「勸導少年登記表」，除須填載被勸導少年之姓名、年籍、住
所、職業及就讀學校等個人資料外，並須記載其「不良行為事實
」及勸導之處置情形，故該登記表正面下方設有「不良行為事實
」欄及「處理情形」欄，而該表背面亦設有「春風專案勸（輔）
導少年（兒童）交家長（監護人）領回登記表」，其項目有「被
勸導少年（兒童）姓名、勸導時間、勸導地點（場所）、家長（
監護人）姓名、身分證字號、住址、電話、與被勸導少年（兒童
）關係、勸導人員蓋章及家長（監護人）簽章」欄（見同上偵查
卷第二十四至一○四頁），可見上開「勸導少年登記表」係屬警
察人員依法製作之公文書，應由實際執行勸導少年業務之警員依
規定翔實填載，不得交由他人任意偽填其內容。廖建凱既係負責
協辦汐止分局對深夜遊蕩少年實施勸（輔）導業務之警員，則本
件「勸導少年登記表」自應由廖建凱於實際執行該項業務後翔實
填載其內容，不得委託被告交由並無不良行為事實之少年任意在
該登記表上填載不實之內容，以圖混充執行績效。參以證人即原
判決附表編號四十所示之少年余○源於偵查中陳稱：該勸導少年
登記表係被告交伊填寫，伊並未被警察查獲深夜遊蕩，伊父親亦
未曾到警察局，伊父親之簽名係伊所簽，不知何人蓋（伊父親）
指紋，伊填寫係為幫朋友忙等語（見同上偵查卷第一二六頁）。
被告於偵查中亦供稱：因廖建凱要交的業績不夠，伊乃找以前被
抓過之人要他們多寫幾份（指勸導少年登記表），伊交給廖建凱
之資料（指勸導少年登記表）不是當天被抓去派出所之少年的，
是伊叫他們幫忙填的，這些空白登記表是伊主動要幫廖建凱，廖
建凱在汐止派出所交伊，伊再拿到網咖（指網路咖啡店）給他們
本人（指原判決附表所示之少年）填，完成後再拿到汐止派出所
交予廖建凱等語（見同上偵查卷第一一三至一一四頁）。而廖建
凱於檢察官偵查及第一審均坦承其有本件偽造文書（指登載不實
事項於上開登記表）之犯行（見同上偵查卷第一二五頁）。並於
第一審陳稱：被告所交回之「勸導少年登記表」都已填載完成，
伊再拿所長及其他同事之職名章加蓋於其上等語（見一審卷第三
十五頁）。於原審亦證稱：被告交予伊之「勸導少年登記表」若
已填載完備，即交給分局偵查隊，若記載不齊全即撕掉等語（見
原審卷第五十八頁）。若渠等所述俱屬可信，則被告與廖建凱並
未調查王○成等四十名學生有無深夜遊蕩等不良行為事實，而廖
建凱事實上亦未曾執行勸導上述少年之工作，卻為混充績效，而
由廖建凱交付空白「勸導少年登記表」予被告，再由被告交予上
述少年任意填載不實之內容後再交回廖建凱盜蓋其他警員之職名
章，而製作完成本件「勸導少年登記表」公文書四十份並持以行
使，其所為顯然足以生損害於警察機關對勸導少年業務執行及公
文書管理之正確性，則被告與廖建凱所為已該當於刑法第二百十
六條、第二百十三條行使公務員登載不實公文書罪之構成要件，
難謂僅屬行政怠惰之不當行為而已。縱被告係經廖建凱之授權而
囑少年填載上述登記表，復不知廖建凱事後盜蓋其他警員職名章
之事，此固與無權製作而擅自填載之偽造行為有間，但其若與具
有製作上述登記表職務之警員廖建凱共同基於犯意之聯絡，任意
填載不實事項於該登記表上，並交由廖建凱持以行使，依刑法第
三十一條第一項之規定，仍難辭共同行使公務員登載不實公文書
之罪責。究竟證人余○源及廖建凱前揭陳述是否可信？被告指示
王○成等四十名學生填載「勸導少年登記表」之實情為何？該等
登記表上家長或監護人之簽章或指印是否均屬真正？若否，係何
人所偽造？被告是否知情？以上疑點均與被告應否負擔刑責暨所
犯罪名之認定攸關，猶有詳加調查釐清，並於理由內加以論述說
明之必要。原審未詳加審究及說明，遽謂被告係經廖建凱授權填
載上述登記表，所為僅係行政怠惰之不當行為，而不構成犯罪云
云，自有應於審判期日調查之證據而未予調查及理由不備之違法
。檢察官上訴意旨指摘原判決不當，為有理由，應認有撤銷原判
決發回更審之原因。
據上論結，應依刑事訴訟法第三百九十七條、第四百零一條，判
決如主文。
中    華    民    國  九十八  年    四    月   三十   日
                      最高法院刑事第八庭
                          審判長法官  洪  文  章
                                法官  王  居  財
                                法官  郭  毓  洲
                                法官  黃  梅  月
                                法官  邱  同  印
      本件正本證明與原本無異
                                      書  記  官
中    華    民    國  九十八  年    五    月    四    日
                                                Ａ


司法院資訊處製作；財團法人民間司法改革基金會備份。
